【裁判字號】    97,消債更,279
【裁判日期】    971215
【裁判案由】    更生事件
【裁判全文】
臺灣新竹地方法院民事裁定           97年度消債更字第279號
聲  請  人  甲○○
                        樓
代  理  人  徐豐益律師
上列當事人因消費者債務清理聲請更生及保全處分事件，本院裁
定如下：
    主  文
更生及保全處分之聲請均駁回。
聲請費用由聲請人負擔。
    理  由
一、按債務人對於金融機構因消費借貸、自用住宅借款、信用卡
    或現金卡契約而負債務，在聲請更生或清算前，應提出債權
    人清冊，以書面向最大債權金融機構請求協商債務清償方案
    並表明共同協商之意旨，消費者債務清理條例第151 條第1
    項定有明文。而該條所謂「金融機構」係指「債務人之金融
    機構債權人全體」，即包括有擔保之金融機構債權人及無擔
    保之金融機構債權人而言，否則任一債權金融機構皆可輕易
    成立協商，而其他債權金融機構亦可輕易破壞上開協商結果
    ，易致前置協商制度無從發揮其應有之功能。次按，債務人
    與金融機構協商成立者，不得聲請更生或清算，但因不可歸
    責於己之事由，致履行顯有重大困難者，不在此限；本條例
    施行前，債務人依金融主管機關協調成立之中華民國銀行公
    會會員辦理消費金融案件無擔保債務協商機制與金融機構成
    立之協商，準用前項之規定，同條例第151 條第5 項、第6
    項分別定有明文。又聲請更生或清算不合程式或不備其他要
    件者，法院應以裁定駁回之，但其情形可以補正者，法院應
    定期間先命補正，復為同條例第8 條所明定。
二、本件聲請人即債務人聲請更生意旨略以：聲請人於消費者債
    務清理條例施行前，曾依照中華民國銀行公會會員辦理消費
    金融案件無擔保債務協商機制與金融機構成立協商，每月應
    給付金融機構債權人新臺幣（下同）41,140元，然聲請人需
    分擔家中固有必要支出開銷及擔扶養兩名子女、父母親，且
    另需繳納房貸，故每月收入扣除生活必要支出，剩餘薪資對
    償還債務在聲請人負擔能力之外，是以聲請人無法履行協商
    條件應可認定屬不可歸責於聲請人等語。
三、經查，本件聲請人主張其有不能清償債務情事，前已提出債
    權人清冊，以書面向最大債權金融機構請求共同協商債務清
    償方案，協商成立，惟因不可歸責於聲請人之事由致履行原
    協商內容顯有重大困難，且其無擔保或無優先權之債務總額
    未逾新臺幣（下同）1,200 萬元，復未經法院裁定開始清算
    程序或宣告破產云云，固據其提出債權人清冊及其於96年2
    月12日依中華民國銀行公會會員辦理消費金融案件無擔保債
    務協商機制與金融機構成立協商之協議書、無擔保債務還款
    計畫各1 份為證。然依首揭消費者債務清理條例第151 條第
    1 項之規定，採協商前置主義，其提案理由說明略謂：「..
    ... 債務人對於金融機構因消費借貸、自用住宅借款、信用
    卡或現金卡契約而負債務，其法律關係較單純明確，金融機
    構並已訂有債務協商機制，如能協商成立，債務人或不須依
    本條例聲請更生或清算，可疏減法院負擔，有效分配司法資
    源。.... 」 ，乃著眼於上開類型之債務法律關係較為單純
    之故，是債務人之債務如係上開條文所指之消費借貸、自用
    住宅借款、信用卡或現金卡契約類型，無論有無提供擔保，
    即均有該條所定協商前置之適用。本件聲請人前雖曾依金融
    主管機關協調成立之中華民國銀行公會會員辦理消費金融案
    件無擔保債務協商機制與金融機構成立協商，然此乃係就其
    積欠金融機構之「無擔保」債務（即信用卡、現金卡、信用
    貸款債務）與各該「無擔保」債權銀行成立協商，是其中參
    與協商之債權銀行固包含萬泰商業銀行，但僅係就聲請人積
    欠該行之無擔保現金卡貸款債務協商，有上開協議書及無擔
    保債務還款計畫在卷可按；惟依聲請人所提債權人清冊之記
    載，聲請人除上開「無擔保」債務外，另有向新光人壽保險
    股份有限公司（下稱新光人壽公司）辦理「有擔保」之自用
    住宅貸款約1,411,000 元尚未清償，而聲請人並未就該等有
    擔保債務與有擔保債權人新光人壽公司協商，此觀上開協議
    書及無擔保還款計畫書之記載即明。
四、次查中華民國銀行公會為使協商前置程序順利並快速進行，
    擬定相關所需文件說明：包括前置協商申請書；身分證正反
    面影本；申請人財產及收支狀況說明書；債權人清冊；近2
    年綜合所得資料清單及最近1 個月核發財產資料；近3 個月
    薪資證明（如無證明請出具收入切結書）；勞工保險投保資
    料表及明細（如無資料可免提供），並於網路上公告、備妥
    相關申請表格供債務人下載。經核上開文書既屬達成協商所
    必要審核文件（包含為確認「確為債務人本人申請協商」及
    「可能履行之協商內容」等），且已較債務人向法院聲請更
    生或清算時所應提出及檢附文件簡便，並無提出之困難性；
    且協商前置之立法意旨在疏減法院負擔，而責由最大債權銀
    行介入以求當事人間得自主解決債務，於適當範圍令債務人
    配合提出相關文件，以減輕最大債權銀行依法律授權調取（
    詳本條例第151 條第2 項），應符衡平原則。即銀行公會所
    訂上開應檢附文件，雖較法律所規定之內容繁瑣，但有其必
    要，並易促成協商方案形成。是債務人聲請前置協商需盡力
    配合提出促成協商之文件，否則所有債務人均可藉口申請前
    置協商卻不配合提出相關證明文件，導致協商不成立後再藉
    以聲請更生，如此當無法貫徹消費者債務清理條例第151 條
    第1 項之立法意旨，即促使雙方協商債務清償方案、有效分
    配司法資源、節省當事人勞費等立法目的。查聲請人於97年
    4 月28日發函向新光人壽公司聲請協商，新光人壽公司於同
    年月29日遭以聲請人「不符合前置協商機制申請資格」事由
    ，通知聲請人視同未請求前置協商予以退件，雖然此退件函
    未詳述聲請人不符合資格之原因，但該回函併予告知請聲請
    人備齊必要文件或排除不符合法定申請資格後，得再重新提
    出協商申請，有該新光人壽退件函在卷可稽，此外亦未見債
    務人對此有任何異議，且未再表明提出書面請求債權人新光
    人壽公司協商債務清償方案，堪認聲請人上開發函聲請協商
    行為僅是為求達到協商聲請之形式外觀，至於債權人基於何
    等理由加以退件、有無進入協商之實質可能，聲請人均漠不
    在乎，放任其協商請求，終為債權人新光人壽公司退件之結
    果，如聲請人確有協商債務之意思，斷無如此作為之理！況
    查聲請人對新光人壽公司之聲請協商函，僅附聯徵中心資料
    一份，就債務人上開財產及收支狀況說明書、綜合所得資料
    清單、薪資證明、勞工保險投保資料表等必要文件均未提供
    ，有聲請人97年4 月28日予新光人壽公司之函文一紙附卷可
    查，該等資料聲請人並非無法備齊或提出，尚難認聲請人確
    有請求協商之真意，是以，應認聲請人尚未依消費者債務清
    理條例第151 條第1 項之規定先行債務協商。
五、綜上，聲請人聲請本件更生，顯未遵循本條例第151 條第1
    項規定對於金融機構因消費借貸、自用住宅借款、信用卡或
    現金卡契約所負債務與全體債權金融機構先行債務協商之機
    制。而此部分程序之欠缺又屬無從補正，揆諸首揭說明，自
    應以裁定駁回聲請人更生之聲請，而更生之聲請既經駁回，
    其保全處分之請求，已無必要，應併予駁回，爰裁定如主文
    。
中    華    民    國    97    年    12    月    15    日
              民事第一庭    法      官  羅惠雯
上為正本係照原本作成。
如不服本裁定，應於裁定送達後10日內，以書狀向本院提出抗告
，並繳納抗告費新臺幣1千元。
中    華    民    國    97    年    12    月    16    日
                            書  記  官  李慧娟


司法院資訊處製作；財團法人民間司法改革基金會備份。
